【裁判字號】    96,交聲,1540
【裁判日期】    970131
【裁判案由】    聲明異議
【裁判全文】
臺灣高雄地方法院交通事件裁定  96年度交聲字第1540至1549號
原處分機關  交通部公路總局高雄區監理所
異  議  人  甲○○
上列受處分人因聲明異議案件，對於交通部公路總局高雄區監理
所於96年11月21日所為之處分（詳如附表所示）聲明異議，本院
裁定如下：
    主  文
異議均駁回。
    理  由
一、原處分機關以：異議人於附表所示之時間駕駛車號0422-PA
    號之自用小貨車，行經如附表所示之國道收費站時，因其裝
    設之計次電子收費系統（下稱ＥＴＣ）之卡片餘額不足，致
    未能正常扣款繳費，經通知異議人補繳，異議人仍未於期限
    繳款，爰依道路交通管理處罰條例第27條第1 項規定，分別
    裁處異議人每件新臺幣（下同）3,000 元之罰鍰。
二、異議意旨略以：受處分人即異議人甲○○（下稱異議人）於
    民國96年5 月11日至同年月12日止（時間詳如附表各編號所
    載），駕駛車牌號碼0422-PA 號之自用小貨車，途經如附表
    所示之國道收費站之電子收費車道處，因未察覺ETC 電子收
    費所使用之點數已用盡，而逕行通過該車道，然因其於同年
    月5 日至25日，密集接續地駕車通過國道一號之收費站共計
    67次（本件為其中之10次），均因不知ETC 電子收費之點數
    已用完，而繼續使用ETC 電子收費車道，自不應重複處罰，
    方符合一事不二罰之原則；又ETC 收費是為國道使用之便利
    經濟，故在點數用盡時，應先通知補繳通行費用，苟於期限
    內未予補繳，且仍繼續使用ETC 車道通過國道高速公路收費
    站者，始屬惡意，方應科以罰鍰，但本件原處分機關卻逕以
    道路交通管理處罰條例第27條1 項規定科以罰鍰，爰聲明異
    議，請求撤銷原處分等語。
三、按汽車行駛於應繳費之公路、橋樑、隧道或輪渡，不依規定
    繳費者，處汽車所有人或駕駛人新臺幣3,000 元以上6,000
    元以下罰鍰，並追繳欠費；汽車通行於應繳通行費之公路，
    經收費站不依規定繳費者，徵收機關應向其追繳通行費及加
    收追繳作業費用；有第1 項違規行為者，另由公路主管機關
    依道路交通管理處罰條例第27條規定處罰之，道路交通管理
    處罰條例第27條第1 項、公路通行費徵收管理辦法第15條第
    1 項、第3 項分別定有明文。次按高速公路電子收費票證之
    可用金額不足抵扣應繳通行費時將不予扣款，營運單位將依
    不照章繳費之規定處理；依公路通行費徵收管理辦法第15條
    ，用路人不依規定繳費者，營運單位應依用路人不同之欠費
    行為，依交通部臺灣區○道○○○路局（下稱高公局）查明
    之車籍資料，製發「補繳通行費及作業處理費通知單」，追
    繳通行費並加收作業處理費用；除第16點外，用路人可自行
    於規定期限內至指定地點繳納通行費及「欠費自動補繳作業
    處理費」，因系統因素致無法完成扣款交易者，不另收「欠
    費自動補繳作業處理費」。逾規定期限未繳納者，由高公局
    查明車主資料後，交營運單位寄發「補繳通行費及作業處理
    費通知單」通知補繳通行費及「欠費通知補繳作業處理費」
    ，因系統因素致無法完成扣款交易者，不另收「欠費通知補
    繳作業處理費」。用路人應於通知單所列之繳費期限內完成
    補繳程序，逾期未繳納則移送相關警察單位依法處理。交通
    部臺灣區○道○○○路電子收費申裝及欠費追繳作業注意事
    項第10點、第13點第1 項、第17點亦有明文。
四、本件異議人於附表所示時間駕駛車號0422-PA 號之自用小貨
    車，行經如附表所示之國道收費站，因所使用ETC 電子收費
    系統內餘額不足，未能扣款成功，經高公局委託遠通電收股
    份有限公司（下稱遠通公司）以掛號方式寄送通行費補繳通
    知單至異議人上開地址（於96年6 月28日送達），異議人仍
    未於該通知單上所列繳款期限即96年7 月10日之前補繳，原
    處分機關即交通部臺灣區○道○○○路局乃於96年10月5 日
    依道路交通管理處罰條例第27條第1 項規定舉發，異議人僅
    於96年10月9 日補繳通行費，並於96年11月21日委託代理人
    到案陳述不服舉發事項，經原處分機關製開裁決書交付其代
    理人等事實，有交通部臺灣區○道○○○路局泰山收費站函
    、交通部臺灣區○道○○○路局委託遠通公司補繳通行費及
    作業處理費簡易通知單、遠通電收股份有限公司仁德南門市
    代收款專用繳款證明、交通部公路總局高雄區監理所送達證
    書、交通部公路總局高雄區○○○○○道路交通管理事件裁
    決書等在卷可稽，並為異議人所不爭執，是上開事實應堪認
    定。
五、經查：
(一)異議人經過如附表所示之國道收費站，本可以現金、回數票
    或電子收費系統即ETC 繳納通行費，異議人既選擇使用ETC
    繳費，享受其收費之便利性，並免去另行準備零錢或回數票
    之麻煩，即應於行經自動收費系統前檢查其ETC 卡片之餘額
    以及電池電量，確認其電子收費系統運作良好而可以使用，
    俾使行經收費站時能夠正常扣款繳費，此係因異議人選擇之
    繳費方式賦予異議人之義務，異議人未於行使經收費站前檢
    查其卡片餘額，其是否無過失，已非無疑。
(二)為提醒使用ETC 之用路人其交易是否成功，用路人行經電子
    收費車道時，如遇交易成功、交易失敗、低電量或餘額低於
    120 元等狀況時，其所裝設通訊設備分別會發出「短低音1
    聲、短高音1 聲」、「長低音3 聲」、「連續3 聲短高音，
    連續3 次」、「短高音2 聲、短低音2 聲、短高音2 聲、短
    低音2 聲、短高音2 聲」等不同之警示聲響，使用路人知悉
    其所裝設之ETC 設備之運作情形，而用路人亦能向主管機關
    委託之民間營運單位申請以行動電話之簡訊提醒已發生扣款
    不成功之狀況，此有遠通公司網頁列印內容在卷可查，是異
    議人於有上開得知其餘額不足之情況下，仍多次於附表所示
    之時間通過收費站，異議人對於不能正常扣款，即有可歸責
    於己之事由。
(三)裝設電子收費系統之駕駛人確實有可能因一時疏忽或系統故
    障等情形而未能正常扣繳應繳之通行費用，此種申裝ETC 而
    未能扣款成功之情形，與使用傳統繳交通行費而故不繳交仍
    屬有異，如均逕依道路交通管理處罰條例第27條第1 項處以
    罰鍰，於某些無可歸責於駕駛人之情形，恐對於申裝ETC 之
    駕駛人失之過苛，交通部臺灣區○道○○○路電子收費申裝
    及欠費追繳作業注意事項乃規定用路人可自行於規定期限內
    繳納通行費及欠費自動補繳作業處理費，如於補繳通知單所
    列期限內完成補繳程序，主管機關亦無須依道路交通管理處
    罰條例第27條第1 項追究用路人欠費之責任。
(四)上開規定既已考慮利用現金或回數票與使用ETC 給付通行費
    之差異，而設計有通知後依期限補繳即無庸受罰之方式，異
    議人所謂原處分機關依道路交通管理處罰條例第27條第1 項
    責罰使用ETC 之用路人，與道路交通管理處罰條例第27條制
    訂時立法背景不同，原處分機關之處罰逸脫條文之歷史解釋
    云云，即難採信。而道路交通管理處罰條例第27條之條文，
    本無限定僅得處罰強行、惡意通過而無視於收費人員之情形
    ，原處分機關之裁決自無異議人所指悖離該條文文義之瑕疵
    。
六、數行為違反同一或不同行政法上義務之規定者，分別處罰之
    ，此為行政罰法第25條所明定。道路交通管理處罰條例第27
    條第1 項之規定意旨，即在於揭示駕駛人行駛於應繳費之公
    路，凡行經收費站時即應依規定繳費，是若駕駛人於行經不
    同收費站時均未依規定繳費，縱其行經收費站之時間僅相差
    數十分鐘或數小時，其行為仍係違反多數之行政法上義務。
    異議人於附表所示之時間，行經如附表所示之收費站，而均
    未繳納通行費，異議人之行為屬於數次違背行政法義務之行
    為，無法視為單一行為，原處分機關分別處罰之行為，尚未
    違反「一事不二罰」之法理。
七、綜上所述，原處分機關因異議人於附表所示之時間駕駛車號
    0422-PA 號之自用小貨車，行經如附表所示之國道收費站時
    未能正常扣款繳費，經通知異議人補繳，異議人仍未於期限
    繳款，乃裁處異議人每件新臺幣3,000 元之罰鍰，核無不當
    。從而，本件異議為無理由，應予駁回。
八、據上論斷，應依道路交通案件處理法第19條，裁定如主文。
中    華    民    國    97    年    1     月    31    日
                        交通法庭    法  官    蘇揚旭
以上正本證明與原本無異。
如不服本裁定，應於收受送達後5 日內向本院提出抗告狀。
中    華    民    國    97    年    1     月    31    日
                                    書記官    莊正彬
附表（96年度交聲字第1540至1549號）
┌──┬─────┬───────┬──────┬─────┬───────┐
│編號│  案  號  │裁決書字號    │違規時間    │ 違規地點 │舉發通知單字號│
├──┼─────┼───────┼──────┼─────┼───────┤
│ １ │96年交聲字│高監字自裁字裁│96年5 月11日│泰山收費站│公警局交字第  │
│    │第1540號  │80-ZAQ024695號│18時45分    │南（第11）│ZAQ024695號   │
├──┼─────┼───────┼──────┼─────┼───────┤
│ ２ │96年交聲字│高監字自裁字裁│96年5 月12日│泰山收費站│公警局交字第  │
│    │第1541號  │80-ZAQ024718號│07時39分    │北（第10）│ZAQ024718號   │
├──┼─────┼───────┼──────┼─────┼───────┤
│ ３ │96年交聲字│高監字自裁字裁│96年5 月12日│泰山收費站│公警局交字第  │
│    │第1542號  │80-ZAQ024721號│08時06分    │南（第11）│ZAQ024721號   │
├──┼─────┼───────┼──────┼─────┼───────┤
│ ４ │96年交聲字│高監字自裁字裁│96年5 月12日│楊梅收費站│公警局交字第  │
│    │第1543號  │80-ZBP013097號│08時48分    │南（第8） │ZBP013097號   │
├──┼─────┼───────┼──────┼─────┼───────┤
│ ５ │96年交聲字│高監字自裁字裁│96年5 月12日│楊梅收費站│公警局交字第  │
│    │第1544號  │80-ZBP013098號│10時09分    │北（第7） │ZBP013098號   │
├──┼─────┼───────┼──────┼─────┼───────┤
│ ６ │96年交聲字│高監字自裁字裁│96年5 月12日│泰山收費站│公警局交字第  │
│    │第1545號  │80-ZAQ024728號│10時32分    │北（第10）│ZAQ024728號   │
├──┼─────┼───────┼──────┼─────┼───────┤
│ ７ │96年交聲字│高監字自裁字裁│96年5 月12日│泰山收費站│公警局交字第  │
│    │第1546號  │80-ZAQ024742號│16時15分    │南（第11）│ZAQ024742號   │
├──┼─────┼───────┼──────┼─────┼───────┤
│ ８ │96年交聲字│高監字自裁字裁│96年5 月12日│楊梅收費站│公警局交字第  │
│    │第1547號  │80-ZBP013105號│17時09分    │南（第8） │ZBP013105號   │
├──┼─────┼───────┼──────┼─────┼───────┤
│ ９ │96年交聲字│高監字自裁字裁│96年5 月12日│龍潭收費站│公警局交字第  │
│    │第1548號  │80-ZFQ006416號│18時58分    │北（第9） │ZFQ006416號   │
├──┼─────┼───────┼──────┼─────┼───────┤
│ １０ │96年交聲字│高監字自裁字裁│96年5 月12日│泰山收費站│公警局交字第  │
│    │第1549號  │80-ZAQ024751號│19時34分    │北（第10）│ZAQ024751號   │
└──┴─────┴───────┴──────┴─────┴───────┘


司法院資訊處製作；財團法人民間司法改革基金會備份。
